行　政　法　院　判　決　　　　　　　　　　　　　八十七年度判字第二六○七號
　　原　　　告　甲○○
　　訴訟代理人　林鎰珠　律師
　　被　　　告　經濟部中央標準局
右當事人間因新型專利異議事件，原告不服行政院中華民國八十七年六月三日台八十
七訴字第二七六一一號再訴願決定，提起行政訴訟，本院判決如左︰
　　主  文
原告之訴駁回。
　　事  實
緣原告於民國八十四年十一月十八日以其「切張機之捲軸張力控制及左右微調裝置」
主要係控制長條捲筒材料之張力控制，並可快速調整捲筒材料之位置，以消除材料之
偏跩情形。其中張力控制裝置主要包含固設於固定架之凸緣盤體，盤體設有剎車凸緣
，一側膠合剎車環，剎車凸緣之外側設階級狀之第一、第二軸桿及螺桿，第一軸桿套
置反掣彈簧及惰齒輪，惰齒輪與置料桿之主齒輪嚙合傳動，惰齒輪內套置一軸承，軸
承外側端抵接一止推軸承，止推軸承受彈簧推抵，並由一手輪控制彈簧之壓縮彈力，
惰齒輪與剎車環磨擦產生阻力，使得置料桿之旋轉受阻，而使輸出之材料產生適當張
力；止推軸承間隔彈簧，消除彈簧受力變形而阻礙軸承之運動，藉反掣彈簧使惰齒輪
受力時產生適當緩衝反掣力。調整裝置之滑塊設一連動凸塊，且容置入主齒輪之環槽
內，滑塊移動時即可同步連動主齒輪以及置料桿位移，以達快速調整材料偏跩之情形
等情，向被告申請新型專利，經編為第00000000號審查，准予專利。公告期
間，關係人紀順機電工業股份有限公司以本案於申請前已見於刊物並公開使用，係運
用習用技術且未能增進功效，有違專利法第九十八條第一項第一款及第二項規定云云
，檢具切張機照片六張（以下稱引證一）蔡得謙律師函（以下稱引證二）等，對之提
起異議。案經被告審查，為「本案異議成立，應不予專利。」之審定，發給八十六年
七月三十一日台專（判）○五○一八字第一二九九七三號專利異議審定書。原告不服
，提起一再訴願，均遭決定駁回，遂提起行政訴訟，茲摘兩造訴辯意旨於次：
原告起訴意旨略謂︰一、查，本案係關於一種用以裁切片狀物品的切張機之捲軸張力
控制及左右微調裝置，主要係用以令工作人員可迅速調整材料偏跩，同時可使材料輸
出獲得適當之張力，而本案為達成上述目的之主要特色係在於置料桿一側鎖固一主齒
輪，並於固定架螺固一凸緣盤體，且該凸緣盤體則設有一剎車環及一階級狀軸桿，在
階級狀軸桿上則分別套設一反掣彈簧及一具軸承之惰齒輪，並於惰齒輪一側設有一止
推軸承，該止推軸承利用一由手輪作用之彈簧壓掣，藉以達到上述之目的及功效，由
於本案確實較申請當時之先前技術（即異議證據三、四）具有實用性及進步性，因此
本案不僅於初審時即獲准專利，且被告於異議審定書中亦再次肯定此一事實（如異議
審定理由第三點），故本案結構確實與異議證據三、四不同，因此針對異議證據三、
四不具證據力部份原告即不再贄述，合先陳明。二、由再訴願理由書所載之駁回理由
，我們可進一步將其理由歸納成下列幾點：Ａ、引證一、二可證明本案申請前已公開
。Ｂ、引證一、二之型號相同。Ｃ、原告未提出反證。Ｄ、本案實驗已超過六個月。
原告乃就上述各點可議之處說明如下，以證明原處分、原訴願決定及原再訴願決定所
持之理由確實有所不當；(一)首先就引證一、二可證明本案申請前已公開乙節而言：由
前述說明可知，被告已一再的認定本案捲軸張力控制及左右微調裝置的結構與異議證
三、四之結構並不相同，故首先我們可確認的是，本案結構與異議證據三、四不同，
接下來由異議補充理由之律師函（下稱引證二）、告訴狀及合解書的記載，我們可進
一步的了解到，原告與關係人均認識到引證二所指之VNC-1350機器中有關捲軸張力控
制及左右微調裝置的結構與異議證據三、四（即為新型第六七○四八號）構成近似，
也就是說引證二VNC-1350的捲軸張力控制及左右微調裝置與異議證據三、四係相同的
，而有侵害其專利之嫌，因此原告乃與關係人簽下合解書，以避免對配合廠商造成困
擾，因為如果當初引證二所述VNC-1350切張機的之捲軸張力控制及左右微調裝置係與
本案特徵相同的結構，則原告根本不可能與關係人簽下上述合解書，故由上述的推論
可知引證二VNC-1350型式中的捲軸張力控制及左右微調裝置與本案結構係完全不同的
，而由引證一之照片來看，照片中所揭示之結構與本案結構特徵相同，此點亦經原告
自承（原告僅承認該結構與本案結構特徵部分相同，並未承認引證一照片之拍攝日期
），故引證一與引證二VNC-1350型式之捲軸張力控制及左右微調裝置必然不同，引證
一與引證二間並無任何之關連，因此依證據法則而言，引證二不得為引證一之輔助證
據，而由於引證二中並未揭示任何結構，僅言VNC-1350切張機侵害其新型第六七○四
八號（即為異議證據三、四）之專利，惟由前述可知，引證二所指之異議證據三、四
與本案結構特徵並不相同，因此引證二並無法證明本案申請前有公開之情事，原再訴
願決定未審查及此，僅一昧的堅持原處分、原訴願決定的說詞，而未提出合理的解釋
，此一審查態度明顯有違其應有的客觀公正態度，其審查方式與結果實難稱合理、合
法；又引證一照片上雖有「6.」之日期記載，然而照相機上的日期於設計上，係
可供使用者自行調整的，此乃一般人熟知之基本常識，且關係人亦未引證其他輔證資
料可供證明引證一照片的拍攝日期早於本案申請日，因此引證一之照片不具有證據能
力，其又如何能做為異議本案之證據呢﹖又如何能證明本案申請前有公開之情事呢﹖
惟再訴願決定卻又一再的以引證一、二之切張機型式相同，即認為引證一、二中之捲
軸張力控制及左右微調裝置係為相同之結構，而完全忽略前節所述引證一、二案結構
並不相同的事實，原處分、訴願決定及再訴願決定機關顯然未考量與審查及此，難稱
其決定無違法之處。(二)再者就再訴願決定認為引證一、二之切張機型式相同乙節提出
說明，原告要說的是由於本案之切張機係一大型機械，且為生產工廠自動化生產的一
部份，因此當該切張機於製造完成後，其必需先行運到配合之生產工廠進行生產流程
之加工實驗，使該機械能配合所有的生產線，並改進其不當之處，因此此時切張機僅
為研發用之原型機種，並非完成之生產機種，此點原告於答辯理由書、訴願理由書及
再訴願理由書中已有陳明，該型號VNC-1350之切張機係於八十四年四月份運至寶訊公
司進行研發性之加工測試，其出廠時即需釘上銘牌以為辨，此乃一般正常之出廠手
續，然而此時切張機並非係完全開發完成，而當機器已運至配合廠商處時，雖然機器
的大體已經完成，但仍有小部分之結構或裝置必需要進行修改，使之能完全配合生產
工廠的需要，待研發完成後才會確定該切張機的內部結構，然而此時該切張機已經出
廠至生產工廠，其雖有局部之修改，然而由於該機械從出廠至研發完成均係在同一機
台上作業，製造工廠並不會再去拆換出廠時之銘牌，而會繼續採用該銘牌，此乃一般
之商業習慣，如此才能方便製造工廠及生產工廠之管理，且往後引用所運用之零組件
係研發完成後之零組件，經修改掉的零組件即不可能再使用，因此零組件的管理並不
會造成任何困擾，如果係為兩台不同旳機器，則其確實應該有不同之型號，以便於往
後零組件之管理，這也就是為什麼該切張機從出廠到現在仍然採用同一銘牌的原因，
因為其從出廠到現在均係同一機身，而僅有內部局部之裝置略做改變而已，惟再訴願
決定機關確僅在其所謂「同一型式」上打轉，而不願面對原告所述之事實，顯然有失
其應謹慎求證之態度，使專利權人受到莫大之損失，請詳為查核，以維專利權人應有
之權利。(三)至於原處分及一再訴願決定稱本案未提出反證乙節，更係令原告無法信服
，有關銘牌之真偽原告並未有所爭執，該切張機亦係原告於研發完成，並提出專利申
請後，於八十四年十二月三十一日完成採購程序，有再訴願理由書附件一為證，本案
於完成交易前確實經過一段配合研發的時間，否則寶訊公司何以願意在四月份採購機
械，而至十二月份再要求活全公司開立統一發票的道理，再者原告於再訴願理由書中
早有如前所闡明者，引證一、二雖然銘牌與律帥函中所述之型式相同，然其仍係因該
切張機於製造完成後，必須至配合的生產工廠進行加工研發所致，此點亦可由結構比
對獲得證實，由第１節之說明我們知道，該切張機於引證二律師函寄達時（八十四年
十月二十七日）係與異議證據三、四相同之結構，由於原告深知侵害他人專利係剽竊
他人智慧財產權、且為不法之行為，因此原告才會一邊與關係人進行合解談判，同時
亦加緊研發新的捲軸張力控制及左右微調裝置，以避免再不當的侵害他人之專利權，
故至八十四年十一月十八日本案提出申請時，該切張機之捲軸張力控制及左右微調裝
置的結構已完成與異議證據三、四不同，此點原告於訴願理由書及再訴願理由書中已
一再陳明，難道如此還不能證明引證一照片與引證二所述切張機之捲軸張力控制及左
右微調裝置不同嗎﹖何以一再訴願決定仍然一昧的指稱原告未提出明確之反證呢﹖一
再訴願決定如此之認定顯然有可議之處。(四)最後就本案實驗是否已超過專利法第九十
八條第一項第一款但書規定之六個月期限來看，首先我們需先就該法條之法意來看，
根據被告八十三年十月出版之「專利審查基準」第二－二－十三頁「例外不喪失新穎
性之情形」中有記載：「(1)因研究、實驗而發表或使用：因研究、實驗而發表或使用
，致發生申請前已見於刊物或已公開使用之情形，於發表或使用之日起六個月內申請
專利者，不喪失新穎性」，由此可知，所言之實驗必須係為公開使用者才有適用該法
條規定之情形，如係未見於刊物或公開使用者，即無所謂六個月期限之問題，再者由
該「專利審查基準」第二－二－九頁「申請前已公開使用」有如此的記載：「但若其
使用非為不特定人得知其使用之狀態者，．．．，則難謂為已公開使用」，綜合前述
之法意，其所謂之因「實驗而使用」係指為了實驗目的而『公開使用』，並不包括未
公開之實驗研發過程，因此如係未公開之實驗研發過程，則不適用專利法第九十八條
第一項第一款但書之規定，而本案將該VNC-1350之切張機運至寶訊公司乃係為了進行
自動化生產流程之實驗，從運送至研發實驗過程中未對外公開，能接觸者僅有寶訊公
司之相關操作者及原告之研發人員，並非不特定之第三人所能共見，與上述之情況相
同，故本案之實驗並非公開使用，因此本案之研發實驗並不屬於專利法第九十八條第
一項第一款但書中所述之情形，而本案即無公開，何有適用六個月規定之狀況﹖又何
需於依專利法施行細則第十三條規定申請時向被告明呢﹖故原處分及一再訴願決定
當不可據此指稱本案有違反前揭法條之規定，況且上述法條及法意解釋均係被告所自
定與解釋，其卻不能確實遵循，而一再訴願決定未審查及此，糾正被告之不當處分，
反而一昧的予以維持，如此叫人民如何能信服。三、綜上，請撤銷原處分及一再訴願
決定等語。
被告答辯意旨略謂︰一、起訴理由訴稱：「．．．又引證一照片上雖有『6.』之
日期記載，然而照相機上的日期於設計上，係可供使用者自行調整的．．．因此引證
一之照片不具有證據能力．．．」等云。事實上，被告所用以認定活全機器股份有限
公司「VNC-1350」型式之切張機之公開日期，乃係依關係人（異議人）於八十六年五
月十二日函復被告之補充證據文件附件一之發文日期（八十四年十月二十七日）及異
議證據六照片中照片二銘板所標示之出廠日期，始確認該型切張機在本案申請前已有
公開之事實，而非原告所稱係依照片上所載之日期，故起訴理由應不足採。二、起訴
理由訴稱「．．．而本案將該VNC-1350之切張機運至寶訊公司乃係為了進行自動化生
產流程之實驗，從運送至研發實驗過程中未對外公開，能接觸者僅有寶訊公司之相關
操作者及本公司之研發人員，並非不特定之第三人所能共見．．．」等云。事實上，
經核異議證據六之照片上之銘牌，乃原告自行製作於其VNC-1350機器上者，故依禁反
言原則，嗣後若無提出明確之反證者，其真實性即不容否認；且依專利法施行細則第
十三條「．．．第九十八條第一項第一款但書．．．關於期間之規定，申請人應於申
請時明事實及其年、月、日，有證明文件者，並應檢附證明文件」之規定，原告於
本案專利申請時，既未提出有關之證明文件證明之，而於訴願時提出寶訊電子股份有
限公司證明書載稱活全機器股份有限公司於八十四年四月下旬進行加工運轉實驗，自
有未合，且亦逾六個月期間之規定，所訴應不足採。三、綜上所述，被告所為本案異
議成立，應不予專利之審定並無違法，本案原告之訴無理由，敬請駁回原告之訴等語
。
　　理  由
按「稱新型者，謂對物品之形狀、構造或裝置之創作或改良。」固為專利法第九十七
條所明定。惟公告中之新型，任何人認有違反第九十七條至第九十九條之規定者，得
自公告之日起三個月內，備具理由書，附具證明文件，向專利專責機關提起異議，復
為專利法第一百零二條所規定。又「申請前已見於刊物或已公開使用者」暨「新型係
運用申請前既有之技術或知識，而為熟習該項技術者所能輕易完成且未能增進功效時
」，仍不得取得新型專利，同法第九十八條第一項第一款及第二項亦定有明文。本件
原告於八十四年十一月十八日以其「切張機之捲軸張力控制及左右微調裝置」主要係
控制長條捲筒材料之張力控制，並可快速調整捲筒材料之位置，以消除材料之偏跩情
形。其中張力控裝置主要包含固設於固定架之凸緣盤體，盤體設有剎車凸緣，一側膠
合剎車環，剎車凸緣之外側設階級狀之第一、第二軸桿及螺桿，第一軸桿套置反掣彈
簧及惰齒輪，惰齒輪與置料桿之主齒輪嚙合傳動，惰齒輪內套置一軸承，軸承外側端
抵接一止推軸承，止推軸承受彈簧推抵，並由一手輪控制彈簧之壓縮彈力，惰齒輪與
剎車環磨擦產生阻力，使得置料桿之旋轉受阻，而使輸出之材料產生適當張力，止推
軸承間隔彈簧，消除彈簧受力變形而阻礙軸承之運動，藉反掣彈簧使惰齒輪受力時產
生適當緩衝反掣力。調整裝置之滑塊設一連動凸塊，且容置入主齒輪之環槽內，滑塊
移動時即可同步連動主齒輪以及置料桿位移，以達快速調整材料偏跩之情形等情，向
被告申請新型專利，經編為第00000000號審查，准予專利。公告期間，關係
人紀順機電工業股份有限公司以本案於申請前已見於刊物並公開使用，係運用習用技
術且未能增進功效，有違專利法第九十八條第一項第一款及第二項規定云云，檢具引
證一、二等對之提起異議。案經被告審查，為「本案異議成立，應不予專利。」之審
定。原告不服，循序提起行政訴訟，主張：引證一之拍攝日期可隨意更動，不具證據
能力，不足採信，引證二與引證一不具關連性，引證一照片銘牌揭示之VNC-1350型機
器，僅係運至協助廠商寶訊電子股份有限公司進行實驗之機種，非不特定多數人可共
見共聞者，其於八十四年十一月中旬修改完成，始申請專利，並經該寶訊公司承購，
有該公司之證明書及發票可證云云。經查，本件於訴願程序中，訴願決定機關經濟部
為求慎重，曾將訴願書連同相關證資料送請財團法人工業技術研究院囑託專家審查
鑑定結果認為：「(一)本案異議訴願爭執之要點乃在「本案申請前是否為公開之事實」
。惟查，證據六（即引證一，以下同）僅係異議人所提供之六張相片，應不能作為「
時間」判定之證物，而其所能說明者僅係照片二所示之銘板上顯示之資訊，即VNC-13
50之機型係於一九九五年四月所製造。照片一、三、四、五、六所示機台確已顯然具
有本案所述之左、右微調裝置，而張力控制裝置雖無法看出本案所強調之反掣彈簧及
軸向軸承，然本案異議答辯書間第六頁末段當言及「．．．此點可由異議證據六之實
品機具獲得證實．．．」應已說明證據六之照片確已具有本案之結構特徵。然，證據
六結構雖與本案相同，但其亦僅指出該台製造日期早於本案申請日不能證明其有公開
販售之事實，何況訴願人亦提出該機之交易發生日期晚於本案申請日（異議答辯理由
書附件五）。又，異議補充理由之附件雖指明訴願人所生產之機台（機型代號與證據
六同為VNC-1350）侵犯了異議人所有之專利，然其所侵犯了專利號碼未見於引證案（
異議證據三、四、五）顯然此一代號之機台結構與證據六當不相同，且其諸附件之行
文日期在本案申請日前後（附件三之合解書在本案申請日後），亦即此其時異議人所
能得到的資訊應是異於本案結構但型號卻相同之機台，故其諸附件顯不足以證明本案
申請前已公開之事實，原處分機關逕以該附件作為公開之引證似嫌有未妥。(二)綜上所
述，若異議證據六可以採信，則原處分機關所為本案異議成立之處分應無違誤，反之
，則本案即應重新審之。」等情，此有該院機械工業研究所函暨審查意見書各乙份附
訴願可稽，參諸引證二蔡得謙律師代關係人催告引證一之照片二上之活全機器股份
有限公司之日期為八十四年十月二十七日，乃在原告申請本件專利之八十四年十一月
十八日之前，以及原告以該活全機器股份有限公司負責人身分與關係人成立和解書（
誤載為合解書）承認侵害關係人專利權並賠償四十萬元之證據（附原處分）以觀，
應認為引證一即異議證據六為可以採信，足證系爭本案申請前已見於刊物及已公開使
用，且係運用申請前既有之技術或知識，而為熟習該項技術者所能輕易完成且未能增
進功效，從而原處分所為「本案異議成立，應不予專利之審定」處分，揆諸首揭規定
，洵無違誤，一再訴願決定遞予維持，俱無不合，原告起訴意旨，無非持其一己之主
觀見解，斤斤指摘，難謂為有理由，應予駁回。
據上論結，本件原告之訴為無理由，爰依行政訴訟法第二十六條後段，判決如主文。
中    華    民    國     八十七      年     十二     月      十七       日
                    行 政 法 院 第 三 庭
                                審 判 長 評  事      曾  隆  興
                                         評  事      趙  永  康
                                         評  事      高  啟  燦
                                         評  事      蔡  進  田
                                         評  事      鄭  淑  貞
右  正  本  證  明  與  原  本  無  異
                                         法院書記官  陳  佩  玲
中    華    民    國     八十七      年     十二     月      十八       日
